【裁判字號】    98,簡上,112
【裁判日期】    990706
【裁判案由】    損害賠償
【裁判全文】
臺灣桃園地方法院民事判決             98年度簡上字第112號
上  訴  人  杜冠儀即南極星企業社
訴訟代理人  陳欣佑律師
複代理人    洪士淵律師
被上訴人    甲○○即蔡豫潔
                        巷29號
兼訴訟代理  乙○○即謝坤昌
人
上列當事人間請求損害賠償事件，上訴人對於民國98年7 月16日
本院中壢簡易庭98年度壢簡字第460 號第一審民事簡易判決提起
上訴，於99年6 月15日辯論終結，本院判決如下：
    主  文
原判決關於駁回上訴人後開第二項之訴部分，暨訴訟費用之裁判
均廢棄。
被上訴人應連帶給付上訴人新台幣肆萬肆仟柒佰柒拾壹元，暨自
民國九十八年三月八日起，至清償日止，按年息百分之五計算之
利息。
其餘上訴駁回。
第一、二審訴訟費用由被上訴人連帶負擔百分之十三，餘由上訴
人負擔。
    事實及理由
一、上訴人方面：
  (一)上訴人起訴主張：被上訴人乙○○即謝坤昌前於上訴人杜冠
    儀所經營設於桃園縣中壢市○○○街5 號8 樓之南極星企業
    社擔任門市店長，並於在職期間內之民國97年3 月18日簽署
    「南極星企業社員工工作規則」（以下簡稱系爭工作規則）
    ，系爭工作規則第8 條第2 項及第9 點分別載明：「員工離
    職後1 年內，不得於本公司營業處所距離1 公里範圍內經營
    或受雇販售同類商品，否則應賠償6 個月工資」；「員工若
    要離職，需在離職前1 個月提出辭呈，並辦妥交接事宜，違
    者扣除當月薪資作為公司人事損害賠償」。被上訴人甲○○
    即蔡豫潔為被上訴人乙○○之配偶，伊為擔保被上訴人乙○
    ○在職期間之職務行為而與上訴人間成立「南極星企業社員
    工連帶保證人契約（以下簡稱系爭人事保證契約）」，雙方
    約定：「由被上訴人甲○○保證被上訴人乙○○在上訴人處
    任職服務期間，絕對遵守一切規章，如有違法舞弊、擅離職
    守或其他違反人事管理規章，致上訴人受損，無論發現在任
    職中或離職後，被上訴人甲○○應負連帶賠償責任」。詎被
    上訴人乙○○於97年6 月11日未經預告且未辦理業務交接而
    擅自離職後，任職於與上訴人同屬NOVA賣場設於桃園縣中壢
    市○○路389 號1 樓155 櫃之北極光數位有限公司（以下簡
    稱北極光公司），此等行為均已違反前揭系爭工作規則，而
    被上訴人甲○○則應依系爭契約之約定負擔連帶賠償責任，
    又被上訴人乙○○任職於原告處之每月薪資約為新臺幣（下
    同）50,000元，被上訴人應賠償6 個月薪資300,000 元及扣
    除離職當月所領5 月之月薪50,000元，共計相當7 個月薪資
    350,000 元等情，惟經原審判決駁回。
  (二)上訴人上訴主張：
    1.被上訴人乙○○離職後1 年內，確實受雇販售同類商品，
      於距離上訴人營業所距離1 公里範圍內之商行，業經被上
      訴人乙○○當庭自承於97年6 月20日在高雄市三民區○○
      ○路152 號「北極光數位有限公司」從事門市人員之職務
      ，並經證人王淑芬證述明確，且有證人王淑芬向被上訴人
      乙○○購買電子商品之發票、名片及現場相片為證。
    2.被上訴人乙○○出於自願簽署「系爭員工工作規則」，應
      受該規則拘束：
      按「受雇人有忠於其職責之義務，於僱用期間若未得僱用
      人之允許，固不得為自己或第三人辦理同類之營業事務，
      否則同業競爭之結果，勢必有利自己或第三人，而損害其
      僱用人( 民法第562 條參照) ；為免受雇人因知悉前僱用
      人之營業資料而作不公平之競爭，雙方亦得事先約定，於
      受雇人離職後，在特定期間內不得從事與僱用人相同或類
      似之行業，以免有不公平之競爭，若此競業禁止之約定期
      間、內容為合理時，與憲法工作權之保障無違。又按憲法
      第15條規定，人民之生存權、工作權及財產權應予保障，
      乃國家對人民而言。人民之工作權並非一種絕對之權利，
      此觀諸憲法第23條之規定自明。被上訴人惟恐其員工離職
      後洩漏上訴人商業上秘密、或與被上訴人為不公平之競爭
      ，乃於其員工進入公司任職之初，要求員工書立同意書，
      約定於離職日起一年半期間不得從事與公司相同或類似產
      品之產銷行為或提供資料，如有違反應負損害賠償責任。
      此項競業禁止之約定，附有1 年半期間不得從事特定工作
      上之限制，既出於上訴人之同意，與憲法保障人民工作權
      之精神並不違背，亦未違反其他強制規定，且與公共秩序
      無關，其約定應屬有效。」（最高法院89年度台上字第19
      06號民事判決參照）。亦即員工出於同意簽署離職後特定
      期間不得從事特定工作之限制，其約定即屬有效。經查：
      被上訴人乙○○曾經擔任南極星企業社店長乙職，任職期
      間同意簽署「系爭員工工作規則」，該工作規則第8 條第
      2 項，雖附有員工離職後1 年內不得從事特定工作之限制
      ，揆諸上開法文意旨，上開約定應屬有效，是以被上訴人
      乙○○應受該約定拘束。
    3.被上訴人乙○○未於離職1 個月前提出辭呈，更未辦妥交
      接事宜，依系爭工作規則約定，被上訴人應賠償當月（即
      97年5 月份）薪資44,771元。
    4.上訴人有依競業禁止特約保護之利益存在，且被上訴人乙
      ○○之競業行為有顯著之背信性或顯著的違反誠信原則，
      自屬不值保護：
      上訴人經營3C商品販售，特重商品報價、廠商客戶資料等
      業務機密。舉例言之，被上訴人擔任店長現時掌握進貨廠
      商，進貨價格、銷售價格、銷售技巧、經營模式屬於上訴
      人之商業機密，離職後若未予以限制，被上訴人立時得以
      複製經營另一家完全相同之「南極星企業社」或為銷售敵
      手立即建立成功銷售模式，此係上訴人於工作規則特別增
      列第8條第2項約定，以保護上訴人商業機密。
    5.被上訴人乙○○於上訴人擔任店長乙職，係全公司職權、
      薪資最高之職位：
      按勞工或員工在原雇主或公司之職務及地位。關於沒有特
      別技能、技術且職位較低，並非公司之主要營業幹部，處
      於弱勢之勞工，縱使離職後再至相同或類似業務之公司任
      職，亦無妨害原雇主營業之可能，此時之競業禁止約定應
      認拘束勞工轉業自由，乃違反公序良俗而無效。然查：被
      上訴人乙○○抗辯自己於上訴人企業社擔任沒有技能、技
      術且職位較低，並非上訴人企業社之主要營業幹部，處於
      弱勢之勞工…全屬不實之詞。蓋因被上訴人乙○○於上訴
      人企業社擔任店長乙職，為全門市職權、薪資最高之職位
      ，經過上訴人公司培訓銷售技巧與經營模式，熟知上訴人
      進貨廠商、進貨價格、銷售價格以及客戶資料等商業機密
      ，此由上訴人提供被上訴人乙○○薪資單正本上載明職別
      店長，可知被上訴人確實曾於上訴人企業社擔任店長乙職
      ，是以被上訴人乙○○離職後再至相同或類似業務之公司
      任職，確有妨害上訴人營業之可能。
    6.限制勞工就業之對象、期間、區域、職業活動之範圍，需
      不超逾合理之範疇：
      系爭工作規則第8 條第2 項，雖附有員工離職後1 年內不
      得於本公司營業所距離1 公里範圍內經營或受雇販售同類
      商品之限制，尚屬合理。蓋因所限制對象係不得經營或受
      雇販售同類商品，亦即與上訴人處於競爭狀態之個人或公
      司，限制期間僅為1 年，遍查其他禁止年限少則1.5 年，
      多達3 年，限制區域、職業活動範圍係以距離上訴人企業
      社1 公里內，並非毫無限制，且查被上訴人乙○○目前確
      實任職於上訴人競爭對手北極光公司之銷售門市。
    7.上訴人公司業已提供「店長津貼」為「代償措施」：
      有填補勞工因競業禁止之損害之代償措施，代償措施之有
      無，有時亦為重要之判斷基準，於勞工競業禁止是有代償
      或津貼之情形，如無特別之情事，此種競業特約很難認為
      係違反公序良俗。又查：被上訴人乙○○因擔任店長需受
      競業禁止條款之限制，是以上訴人每月提供被上訴人乙○
      ○「店長津貼」5,000 元填補被上訴人乙○○因競業禁止
      損害之代償措施，是以上訴人業已填補被上訴人乙○○可
      能因競業禁止所致之損害。
    8.被上訴人乙○○競業之內容及態樣較具惡質性或競業行為
      出現有顯著之背信性或顯著的違反誠信原則，根本不值得
      保護：
      離職後員工之競業行為是否具有顯著背信性或顯著的違反
      誠信原則，亦即當離職之員工對原雇主之客戶、情報大量
      篡奪等情事或其競業之內容及態樣較具惡質性或競業行為
      出現有顯著之背信性或顯著的違反誠信原則時，此時該離
      職違反競業禁止之員工自屬不值保護。末查：被上訴人乙
      ○○明知上訴人與北極光經營項目、販售商品相同、銷售
      櫃位正相對，長期以來均處於銷售對立狀況，尤其就商品
      更新、價格折扣、顧客族群等多項競爭更是白熱化，此為
      NOVA賣場眾所周知事項，此亦為上訴人訂立員工工作規則
      競業禁止之主要對象即北極光有限公司，此為上訴人全體
      員工與被上訴人乙○○所共知之事項，然被上訴人乙○○
      接受上訴人長期培訓，擔任最高職位，領取最高薪資，掌
      握上訴人門市一切大小資訊，竟於97年6 月12日未經預告
      擅自離職，旋至北極光公司任職，無異將被上訴人乙○○
      因擔任上訴人店長取得之進貨廠商、進貨價格、銷售技巧
      、銷售價格、經營模式等商業機密，移植或複製於上訴人
      主要商業競爭敵手─北極光公司，甚至獲取更優渥薪資，
      且上訴人在被上訴人乙○○離職前接獲被上訴人乙○○已
      至北極光應徵錄取之消息，經上訴人負責人幾度詢問被上
      訴人乙○○是否有此情事，被上訴人乙○○涕淚縱橫，再
      三發誓絕無此事，聲稱若有此事，願意全家被車撞死，上
      訴人信任被上訴人乙○○說詞不再深究，未過數日，被上
      訴人乙○○於97年6 月11日領到97年度5 月份薪資，次日
      即97年6 月12日起未再返回上訴人門市工作，嗣上訴人再
      自同賣場北極光公司之員工口中輾轉證實被上訴人乙○○
      確已跳槽，上訴人為蒐集提告證據委託友人至北極光公司
      全省門市找尋被上訴人乙○○，最後查訪北極光高雄門市
      ，得知被上訴人乙○○確實任職於北極光公司高雄門市，
      上訴人公司始委託友人拍攝被上訴人販售商品照片與發票
      ，綜上所述，可知被上訴人乙○○競業之內容及態樣較具
      惡質性或競業行為出現有顯著之背信性或顯著的違反誠信
      原則，根本不值得保護，是以上訴人始提起本件訴訟請求
      損害賠償，以維商譽與權益。
    9.爰分別依系爭工作規則及系爭人事保證契約之法律關係，
      提起本件訴訟等情，惟為原審判決駁回，並聲明：原判決
      關於駁回上訴人後開部分廢棄。被上訴人應連帶給付上訴
      人344,771 元，及自起訴狀繕本送達予被上訴人之翌日（
      即98年3 月8 日）起至清償日止，按年息5 ％計算之利息
      。
二、被上訴人方面：
    (一)被上訴人乙○○則以：伊於上訴人南極星企業社門市任職
      時，僅係3C流通銷售員工，並無掌理店內事務管理權，自
      無擔任店長乙事，且每月基本薪資僅為17,000元，並非上
      訴人所稱50,000元。再者，依行政院勞工委員會89年8 月
      21日台台勞資二字第0036255 號函釋之意旨，系爭工作
      規則第8 條第2 項之競業禁止條款應屬無效，且被上訴人
      乙○○離職後前往設於高雄市三民區○○○路152 號之欣
      創意企業有限公司（下稱欣創意公司）任職，距離上訴人
      之營業處所達333.3 公里，並非受僱於北極光公司，並無
      違反競業禁止條款情事。再者被上訴人乙○○於97年5 月
      間事先告知上訴人欲返鄉休養請辭，經上訴人表示希望伊
      留下幫忙，被上訴人乙○○深知縱再向上訴人提出離職仍
      將被慰留，索性在同年6 月11日於未領取當月薪資下離職
      ，並非無故離職等情置辯。
    (二)被上訴人甲○○則以：兩造雖簽訂未定期間之系爭人事保
      證契約，但上訴人主張被上訴人乙○○違反競業禁止條款
      ，係被上訴人乙○○離職後始發生，並非被上訴人乙○○
      職務上之行為。再者，被上訴人甲○○向上訴人行使先訴
      抗辯權，且上訴人又未證明何以不能依他法受賠償，上訴
      人不能直接訴請，末因被上訴人乙○○已自上訴人處離職
      ，或經被上訴人甲○○以書狀表明終止契約之意思，系爭
      人事保證契已消滅或終止，上訴人自不能向被上訴人甲○
      ○請求連帶賠償等情為辯。
    (三)被上訴人2 人均聲明：駁回上訴人之上訴。
三、兩造不爭執事項：
    (一)被上訴人乙○○曾任職於上訴人企業社，於97年3 月18日
      簽訂系爭工作規則，被上訴人甲○○於97年4 月8 日簽立
      員工連帶保證人契約，為被上訴人乙○○之連帶保證人。
    (二)被上訴人乙○○於97年6 月12日未辦理離職手續，逕行離
      職。
    (三)被上訴人乙○○於離職後，即至高雄市○○○路152 號受
      僱販賣與上訴人經營之同類商品。
四、本件爭點為：
    (一)被上訴人乙○○於97年6 月12日未辦理離職手續離職，違
      反系爭員工工作規則第9 條規定，是否應賠償上訴人損害
      ？被上訴人甲○○是否負連帶賠償責任？
    (二)被上訴人乙○○於離職後至高雄市○○○路152 號受僱販
      賣與上訴人經營之同類商品，是否違反系爭工作規則第8
      條之競業禁止之規定？
五、被上訴人乙○○未辦理離職手續離職，違反系爭員工工作規
    則第9 條規定，是否應賠償上訴人損害？被上訴人甲○○是
    否負連帶賠償責任？
    (一)觀諸系爭工作規則第9 條約定：「員工若要離職，須在離
      職前1 個月提出辭呈，並辦妥交接事宜，違者扣除當月薪
      資作為公司人事損害賠償」。本件被上訴人乙○○係於97
      年6 月12日未辦理離職手續而離職，為兩造所不爭執，故
      依上開約定，被上訴人乙○○應賠償上訴人1 個月之薪資
      。而上訴人係於每月固定日發放上個月之薪資，為兩造所
      不爭執，另上開「扣除當月薪資」應指員工當月所可領取
      之薪資，始符前揭約定之真意，蓋若解釋為離職當月（即
      下個月可領取）之薪資，則任何員工於每月1 日未依前開
      約定逕行離職，即無當月薪資可扣除，如此將使上開約定
      形同具文。又被上訴人乙○○所領取之5 月薪資為44,771
      元，為兩造所不爭執，是上訴人請求被上訴人乙○○給付
      44,771元即屬有據。
    (二)按稱人事保證者，謂當事人約定，一方於他方之受僱人將
      來因職務上之行為而應對他方為損害賠償時，由其代負賠
      償責任之契約，民法第756 條之1 第1 項定有明文，查上
      訴人與被上訴人甲○○間所簽立系爭人事保證契約內容，
      係由被上訴人甲○○保證被上訴人乙○○在上訴人處任職
      服務期間，絕對遵守一切規章，如有違法舞弊、擅離職守
      或其他違反人事管理規章，致上訴人受損，無論發現在任
      職中或離職後，被上訴人甲○○應負連帶賠償責任等情，
      揆諸上開法條，自應屬民法所定之人事保證契約，故人事
      保證人僅限於被保證人發生職務上之損害於僱用人時，負
      損害賠償責任，本件被上訴人乙○○有違反擅自離職未辦
      交接之情事，已如前述，是被上訴人甲○○即對上訴人負
      有連帶賠償責任，故上訴人請求被上訴人甲○○連帶給付
      44,771元亦屬有據。
六、被上訴人乙○○於離職後至高雄市○○○路152 號受僱販賣
    與上訴人經營之同類商品，並不違反系爭工作規則第8 條之
    競業禁止之規定：
    (一)被上訴人乙○○自上訴人企業社離職後，於97年6 月20日
      起即在位於高雄市○○○路152 號數位商品門市賣場，擔
      任門市人員職務乙節，為兩造所不爭執，已如前述，並經
      證人王淑芬於原審證述明確，是上訴人主張此部分之事實
      堪信為真實。上訴人固主張：設於該址之欣創意公司實係
      北極光公司之高雄門市店，而北極光公司總公司設在桃園
      縣中壢市○○路389 號1 樓155 櫃，即在上訴人商號門市
      正對面，故被上訴人乙○○仍違反系爭條款之情，為被上
      訴人乙○○所否認，惟觀諸系爭工作規則第8 條第2 項規
      定：「員工離職後1 年內，不得於本公司營業處所距離1
      公里範圍內經營或受雇販售同類商品，否則應賠償6 個月
      工資。」，已明白約定競業禁止的地域範圍係在「上訴人
      營業處所距離1 公里範圍內」，然被上訴人乙○○任職地
      點係遠在高雄市，並非在距離上訴人位於桃園縣中壢市
      NOVA 賣 場門市及桃園縣中壢市○○路206 號營業處所1
      公里範圍內，是被上訴人乙○○並無違反系爭競業禁止條
      款已明。況且，以我國現今資訊3C商品產業發展情形，各
      類廠牌、款式資訊商品紛陳，商品銷售週期短暫，各地門
      市賣場林立，販售管道亦屬普遍暢通，消費者購物的選擇
      越趨便利、多樣化，以消費者購物便利性作為市場區隔因
      素，全國各區域賣場之顧客群殊異，各地域賣場間應無顯
      著相互競爭關係，故被上訴人乙○○先後任職之上訴人中
      壢門市店及址設高雄市○○○路152 號賣場，北南相隔2
      地，自分屬不同地域之商品銷售市場，系爭競業禁止條款
      約定自不宜擴張至競爭對手所設距離1 公里外銷售同類商
      品之分公司或門市。
    (二)上訴人復主張：被上訴人乙○○任職之北極光公司總店即
      在其中壢市ＮＯＶＡ賣場之對面，被上訴人乙○○因擔任
      上訴人店長，對上訴人取得之進貨廠商、進貨價格、銷售
      技巧、銷售價格、經營模式等商業機密，可能移植或複製
      於上訴人主要商業競爭敵手─北極光公司，甚至獲取更優
      渥薪資之情，然為被上訴人乙○○所否認。查被上訴人乙
      ○○係在北極光高雄門市任銷售業務，是否能直接掌控伊
      總公司（桃園縣中壢市ＮＯＶＡ門市）之經營策略，已有
      可疑？而上訴人對此並未舉證以實其說，是此部分僅是上
      訴人片面臆測之詞，不足採信。
    (三)按解釋當事人之契約，應以當事人立約當時之真意為準，
      不能拘泥文字，民法第98條定有明文，而當事人之真意何
      在，又應以過去事實、其經濟目的及交易上之習慣，本於
      經驗法則，基於誠實信用原則而為判斷。但如契約文字業
      已表明當事人間真意，無須別事探求者，即不得反捨契約
      文字而更為曲解（最高法院17年上字第1118號、19年上字
      第453 號、39年台上字第1053號判例可資參照）。本件上
      訴人另主張：其員工均知北極光公司係上訴人主要競爭對
      手，且其於員工簽署系爭工作規則時，均特別指明競業禁
      止限制對象為北極光公司，故被上訴人確已違反系爭條款
      之情，然為被上訴人乙○○所否認。查，觀諸系爭條款文
      義，兩造約定離職員工競業禁止義務之內容，係於特定期
      間即於「離職後1 年內」、特定地點即在「上訴人營業處
      所距離1 公里範圍內」，及不得為「經營或受雇販售同類
      商品」之競業行為等要件所構成，上開文義具體明確，尚
      無以其他解釋方法得出有以北極光公司等同業為特定競業
      對象之約定。至於證人劉正一於原審到庭證稱：「我於97
      年5 月迄今任職於原告（即上訴人）南極星企業社，...
      原證二所示工作規則我也有簽署，（問：該規則第八項要
      限制的單位為何？）是指北極光公司」等情，惟證人劉正
      一到職期間與被上訴人乙○○不同，且非上訴人與被上訴
      人乙○○訂立系爭工作規則之證人，縱證人劉正一與上訴
      人就勞動契約競業條款另有約定，亦不足佐為兩造契約內
      容之解釋依據，故難認定上訴人此部分之主張為真正。
七、進而，上訴人依系爭工作規則第9 條及系爭人事保證契約之
    法律關係，請求判決被上訴人應連帶給付44,771元，及自起
    訴狀繕本送達予被上訴人之翌日（即98年3 月8 日）起至清
    償日止，按年息5 ％計算之利息，為有理由，應予准許。至
    於逾此部分之請求無理由，應予駁回。原審就被上訴人應連
    帶給付44,771元部分為上訴人敗訴之判決，即有未洽，上訴
    意旨指摘原判決不當，求予廢棄改判，為有理由，爰由本院
    予以廢棄改判如主文第2 項所示。至上訴人之請求不應准許
    部分，原判決為上訴人敗訴之判決，並駁回假執行之聲請，
    核無違誤，上訴意旨求予廢棄改判，為無理由，應駁回其上
    訴。
八、本件事證已臻明確，兩造間其餘攻擊防禦方法，核與本判決
    結果不生任何影響，爰不一一予以論述，附此敘明。
九、據上論結，本件上訴人之上訴為一部有理由，一部無理由，
    依民事訴訟法第436 條之1 第3 項、第450 條、第449 條第
    1 項、第79條、第85條第2項，判決如主文。
中    華    民    國    99    年    7     月    6     日
                  民事第一庭審判長法  官  郭琇玲
                                  法  官  陳振嘉
                                  法  官  吳爭奇
上列正本證明與原本無異。
不得上訴。
中    華    民    國    99    年    7     月    7     日
                                  書記官  黃瓊儀

司法院資訊處製作；財團法人民間司法改革基金會備份。
